臺灣臺南地方法院民事判決
109年度簡上字第268號
上  訴  人  
即反訴原告  潘誼珍即潘淑貞

訴訟代理人  沈聖瀚律師
複代理人    蘇睿涵律師
被上訴人
即反訴被告  甘惠玲  
訴訟代理人  黃厚誠律師
            莊承融律師
上列當事人間請求確認通行權存在等事件，上訴人對於本院柳營
簡易庭民國109年9月1日109年度營簡字第183號第一審簡易判決
提起上訴，並提起反訴，本院於民國110年12月15日言詞辯論終
結，判決如下：
    主  文
上訴駁回。
第二審訴訟費用由上訴人負擔。
反訴原告之訴駁回。
反訴訴訟費用由反訴原告負擔。　　
    事實及理由
壹、程序部分：
    按於第二審提起反訴，非經他造同意，不得為之。但有下列
    各款情形之一者，不在此限：①於某法律關係之成立與否有
    爭執，而本訴裁判應以該法律關係為據，並請求確定其關係
    者。②就同一訴訟標的有提起反訴之利益者。③就主張抵銷之
    請求尚有餘額部分，有提起反訴之利益者。民事訴訟法第44
    6條第2項、第436條之1第3項定有明文。查被上訴人提起本
    件訴訟，請求：㈠確認被上訴人就上訴人所有坐落臺南市○○
    區○○段00000地號土地上，如附圖所示著色部分（面積117平
    方公尺）之土地有通行權存在。㈡上訴人應將系爭517-9地號
    土地上，如附圖所示編號A、B部分土地上之空心磚、編號C
    、D、E部分土地上之盆栽除去，並容忍被上訴人在第一項通
    行範圍內之土地通行，且不得在該部分土地上設置任何妨害
    被上訴人通行之障礙物。經原審判決被上訴人勝訴後，上訴
    人不服，提起上訴。嗣上訴人於本院言詞辯論終結前之民國
    109年10月21日具狀提起反訴，聲明請求：反訴被告（即被
    上訴人）應自民事上訴理由狀繕本送達翌日起至終止通行反
    訴原告（即上訴人）所有系爭517-9地號土地如附圖所示著
    色部部分（面積117平方公尺）之日止，按年給付反訴原告
    新臺幣（下同）3,218元（簡上字卷第19頁）。本件被上訴
    人雖不同意上訴人提起反訴，然依其反訴聲明所主張之權利
    ，與被上訴人於本訴主張者，皆係由兩造間土地通行法律關
    係而發生，上訴人就反訴聲明應有提起反訴之利益，且本訴
    及反訴之標的金額均在500,000元以下，得行同種程序，是
    上訴人所提反訴，於法並無不合，應予准許。
貳、實體部分：
一、本訴部分： 
（一）被上訴人即原審原告於本院主張除與原判決記載相同，茲
      引用之外，補稱略以：
    ⒈被上訴人所有之同段517-4地號土地，使用分區為特定農業
      區、使用地類別為甲種建築用地，四周概為其他土地所圍
      繞，與公路無適宜之聯絡，致不能為通常使用。系爭517-
      4地號土地西臨之上訴人共有之系爭517-9地號土地，使用
      分區為特定農業區、使用地類別為甲種建築用地，除已為
      上訴人為通行之道路多年，且與被上訴人所有之系爭517-
      4地號土地同係分割自同段517-1地號土地。依民法第789
      條第1項規定，被上訴人所有之系爭517-4地號土地僅得通
      行他分割人之所有地。
　　⒉上訴人上訴雖主張經由同段517-5至517-8地號土地前之道
      路通行至公路，應係對周圍地損害最少之處所云云。惟上
      訴人所稱之同段517-5至517-8地號土地前道路即為原審判
      決附圖之著色部分，原審判決附圖非著色部分之同段517-
      5至517-8地號土地前之土地現狀非道路，乃系爭517-9地
      號土地之共有人之車庫、雨遮，為免系爭517-9地號土地
      之共有人因被上訴人主張通行範圍而須拆除地上物，原審
      判決方將通行範圍現已舖設柏油道路部分以著色標示之。
      原審判決附圖所示通行方案，既不妨礙上訴人本即作為道
      路使用之現況，更不會拆除到其他系爭517-9地號土地之
      共有人所有之地上物，自屬於通行必要之範圍内，對他分
      割人損害最少之處所及方法。故原審判決附圖所示著色斜
      線部分之通行方案，為通行必要範圍内對周圍地損害最少
      之處所及方法。
　　⒊並聲明：
      ⑴上訴駁回。
      ⑵上訴費用由上訴人負擔。　　
（二）上訴人即原審被告於本院上訴意旨除與原判決記載相同者
　　　，茲引用之外，補稱略以： 
    ⒈依民法第787條第1項、第2項之規定，原審未考量被上訴人
      等是否仍有其他較小損害之通行方案，逕以「被上訴人主
      張通行系爭土地之利用現狀，亦無需為通行而拆除同段51
      7-4地號土地兩側之建物，已屬損害最小之通行方案」，
      於法實有未合，例如亦可考量是否經由同段517-5至517-8
      地號土地前之道路通行至510-1地號道路，亦即被上訴人
      於原審所主張之通行方法，是否即為對周圍地損害最少之
      處所，尚非無疑。
　　⒉系爭517-4地號土地四周均為土地，而為與公路無適宜聯絡
      之袋地，且均分割自同段517-1地號土地，似僅得通行系
      爭517-9地號土地，惟被上訴人所有系爭517-4地號土地其
      上之建物即車庫之部分，原本係可作為通行至道路之通路
      ，被上訴人竟以違建之方式增建車庫，增加通行至道路上
      之負擔，並據此提出確認通行權存在之訴訟，是被上訴人
      於原審所主張之通行方法，已非屬對周圍地損害最少之處
      所。且被上訴人權利之行使，難謂符合公共利益，而以損
      害上訴人為主要目的，實有權利濫用之情事，違反誠信原
      則而失效，至為灼然。
　　⒊並聲明：
　    ⑴原判決廢棄。
　　  ⑵上開廢棄部分，被上訴人於第一審之訴及其假執行之聲
        請均駁回。
　　  ⑶第一、二審訴訟費用由被上訴人負擔。
二、反訴部分：
（一）反訴原告即上訴人主張：
    ⒈依民事訴訟法第446條第2項但書第2款規定。本件原審認反
      訴被告依民法第787條之規定就反訴原告所有系爭517-9地
      號土地上有通行權存在，則若認原審判決有理由，為利紛
      爭一次解決，本應許供通行之土地所有人提起反訴，請求
      通行權人依民法第787條規定給付償金，俾免於本件訴訟
      經判決確定後，兩造另生支付償金之爭訟，是本件得提起
      反訴。　　
　　⒉依民法第787條第1項、第2項之規定及實務見解，關於此一
      償金之計算與支付方法，民法未設有規定，應按通行地所
      有人所受損害之程度，即被通行土地之地目，現在之使用
      情形，以及其形狀、附近之環境、通行以外有無其他利用
      價值，通行權人是否獨占利用，通行期間係屬永久或暫時
      等具體情況而定，如為永久性或長期性者，因其總額不能
      預先預定，則以租金之方式支付為宜。又城市地方房屋之
      租金，以不超過土地及其建物申報總價年息百分之10為限
      ，土地法第97條第1項定有明文之。縱認反訴被告即被上
      訴人得通行反訴原告之土地以至公路，依上開規定反訴原
      告仍得請求相當於租金之償金。又系爭土地公告現值每平
      方公尺2,200元，以年息百分之10計算，反訴被告每年應
      給付反訴原告之償金為3,218元（計算式：2,200元×ll7平
      方公尺×l0%×l/8＝3,218元）。　
　　⒊依最高法院106年度台上字第2937號判決、臺灣高等法院暨
      所屬法院104年法律座談會民事類提案第14號見解，本件
      反訴被告係依民法第789條規定，請求無償通行系爭517-9
      地號土地固屬有據，然反訴被告係以違建之方式於系爭51
      7-4地號土地上蓋車庫，增加通行至道路上之負擔，致反
      訴原告須犧牲517-9地號土地之部分讓反訴被告通行，反
      訴原告自得類推適用民法第788條第1項之規定，請求反訴
      被告支付償金。
　　⒋並聲明：
　    ⑴反訴被告應自民事上訴理由狀繕本送達翌日起至終止通
        行反訴原告所有坐落臺南市○○區○○段00000地號土地如
        附圖所示著色部分（面積117平方公尺）之日止，按年
        給付反訴原告3,218元。
　　  ⑵反訴訴訟費用由反訴被告負擔。　　　
（二）反訴被告即被上訴人之陳述：
    ⒈程序部分，被上訴人不同意上訴人提起反訴。
　　⒉又反訴被告所有之系爭517-4地號土地與主張欲通行之系爭
      517-9地號土地同係分割自同段517-1地號土地，依民法78
      9條第2項之規定，反訴被告無須支付償金。退萬步言之，
      參照土地法第97條第1項規定，仍應以申報地價為計算標
      準，惟反訴原告竟以系爭517-9地號土地之公告現值計算
      償金，已有違誤。再者，系爭517-9地號土地位於東山區
      ，附近多為農田，無有商家，交通不便，週遭生活機能不
      佳，反訴原告主張償金應以年息百分之10計算，實乃過高
      ，至多應不逾百分之3。　　　
　　⒊並聲明：
　　　⑴反訴原告之訴駁回。
　　　⑵反訴訴訟費用由反訴原告負擔。
三、本件經依民事訴訟法第270條之1第1項第3款規定，整理並協
    議兩造不爭執事項暨簡化爭點為：
（一）不爭執事項： 
　  ⒈被上訴人係坐落臺南市○○區○○段00000號、權利範圍全部之
      土地所有權人。系爭517-4號土地係分割自同段517-1號土
      地。使用分區為特定農業區、使用地類別為甲種建築用地
      。（營簡字卷第31、43頁）
    ⒉上訴人與訴外人陳永雲、沈淇鈿、林黛君、洪蕉治、周龍
      章、蕭宗葆均係坐落臺南市○○區○○段00000號土地共有人
      ；上訴人就該土地之權利範圍為8之1。系爭517-9地號土
      地係分割自同段517-1號土地。使用分區為特定農業區、
      使用地類別為甲種建築用地。（營簡字卷第33-36頁）
    ⒊系爭517-4地號土地上及其上同段93建號即門牌號碼臺南市
      東山區聖賢里頂窩段69之5（含未辦保存登記建物全部）
      ，原均為訴外人潘聖傑所有(上訴人胞兄），被上訴人於1
      06年9月28日經法院拍定取得所有權，嗣於同年10月13日
      登記為所有權人，上訴人所有之517-9地號土地應有部分8
      分之1原為訴外人潘聖傑所有（上訴人胞兄），於97年11
      月7日移轉登記為上訴人所有。（簡上字卷第89、97-99頁
      ）
    ⒋依原審109年5月26日言詞辯論筆錄所載，訴外人陳永雲、
      沈淇鈿、林黛君、洪蕉治、周龍章、蕭宗葆均表示「同意
      讓原告(即被上訴人) 通行，盆栽不是我放的」等語，僅
      上訴人表示「不同意讓原告通行517-9號，盆栽是我放的
      」等語。(營簡字卷第79-86頁)
    ⒌原審於109年6月16日勘驗現場，勘驗結果詳如原判決附圖
      ；上訴人在系爭517-9地號土地如附圖所示編號A、B、C 
      、D、E部分土地上分別擺放空心磚、盆栽；系爭517-4地
      號土地為與公路無適宜聯絡之袋地。另參酌現場照片可知
      ，附圖所示著色部分，現鋪有柏油。(營簡字卷第107-109
      、129、175-183頁；簡上字卷第90頁）
 (二)爭執事項：
   ⒈本件有無民法第789條之適用？
   ⒉被上訴人主張原審判決附圖所示著色部分(面積117平方公尺
     ）之通行權方案，是否符合民法第787條第2項前段之規定
     ？
   ⒊被上訴人請求上訴人應將其所有系爭517-9地號土地上，如
     原審判決附圖所示編號A、B部分土地上之空心磚、編號C 
     、D 、E 部分土地上之盆栽除去，並容忍被上訴人在原審
     判決附圖所示著色部分( 面積117平方公尺）通行範圍內之
     土地通行，且不得在該部分土地上設置任何妨害被上訴人
     通行之障礙物，是否有理由？
   ⒋被上訴人是否有權利濫用之情事？
   ⒌反訴原告( 即上訴人) 請求反訴被告( 即被上訴人) 按年給
     付償金3,218元，是否有理由？
四、得心證之理由：
(一)本訴部分(爭執事項第1至4點)：
　⒈按土地因與公路無適宜之聯絡，致不能為通常使用時，除因
    土地所有人之任意行為所生者外，土地所有人得通行周圍地
    以至公路。前項情形，有通行權人應於通行必要之範圍內，
    擇其周圍地損害最少之處所及方法為之；對於通行地因此所
    受之損害，並應支付償金，民法第787條第1項、第2項定有
    明文。所謂無適宜之聯絡，致不能為通常使用，係指土地與
    公路間無適宜之通路可資聯絡，以致不能為通常之使用而言
    ；再所謂通行必要範圍內，周圍地損害最少之處所及方法，
    應依社會通常之觀念，就附近周圍地之土地性質、地理狀況
    ，相鄰土地所有人及利用人之利害得失，斟酌判斷之。另按
    因土地一部之讓與或分割，而與公路無適宜之聯絡，致不能
    為通常使用者，土地所有人因至公路，僅得通行受讓人或讓
    與人或他分割人之所有地。數宗土地同屬於一人所有，讓與
    其一部或同時分別讓與數人，而與公路無適宜之聯絡，致不
    能為通常使用者，亦同。民法第789條第1項定有明文；民法
    第789條之立法意旨，乃因土地所有人讓與土地之一部或分
    割土地時，就其可能造成不能與公路為適宜之聯絡之情形，
    為其能預見而得事先安排，土地所有人不能因自己之讓與或
    分割土地之任意行為，導致對當事人以外之其他土地所有人
    造成不測之損害。此法條所規定之通行權性質上乃土地之物
    上負擔，隨土地而存在，土地所有人將土地分割成數筆，同
    時或先後讓與數人，應仍有該法條規定之適用（最高法院89
    年度台上字第756號判決意旨參照）；乃自前揭通行權制度
    性質言之，該制度係以相鄰關係之必要通行權理論構成，於
    滿足法律所定要件時，即已發生，就通行權者之土地言，為
    所有權內容之擴張，就通行地所有權言則係所有權之限制，
    均已成為相鄰關係所有權內容之一部，不因所有權主體之變
    異而受影響(並參：謝在全，民法物權論〈上〉，99年9月修訂
    5版，第302頁)。
　⒉查系爭517-4土地為袋地(不爭執事項第5點)，由現場現況及
    地籍圖觀之(營簡字卷第21-25頁)，其南、北側均鄰他人之
    建物，東、西側均鄰他人之土地，其唯一對外可通行之方式
    ，是經由同段517-9地號土地通行至坐落同段510-1地號土地
    之道路，被上訴人主張通行之方案即為此途(即附圖所示之
    著色部分)。又附圖所示之著色部分的土地上，現況已鋪有
    柏油(不爭執事項第5點)，就人、車之往來通行功能上，已
    備適足的條件。再者，系爭517-4、517-9地號土地，均分割
    自同段517-1地號土地(不爭執事項第1、2點)，而此分割後
    之狀態使該517-4地號土地成為袋地，已如前述，則依民法
    第789條第1項規定，系爭517-4地號土地所有人僅得經由同
    段517-9地號土地對外通行，別無他途；且縱該等土地之權
    利主體有所變異，亦不影響已因合於上揭法律要件規定而形
    成的通行權相鄰關係。從而，被上訴人主張就附圖所示著色
    部分之土地有通行權，上訴人應容忍其通行，不得設置且應
    除去該範圍之障礙物，自屬有據。
　⒊上訴人雖執前詞主張被上訴人有濫用權利情事云云，惟按權
    利之行使，不得違反公共利益，或以損害他人為主要目的。
    行使權利，履行義務，應依誠實及信用方法，民法第148條
    定有明文。民法第148條係規定行使權利，不得以損害他人
    為主要目的，若當事人行使權利，雖足使他人喪失利益，而
    茍非以損害他人為主要目的，即不在該條所定範圍之內。本
    件被上訴人既係本於其民法物權編之通行權相鄰關係主張如
    前，核屬根基於明確之法律依據，並可據此達成法律規範之
    既有目的（袋地之對外通行）。因此，被上訴人行使該權利
    ，並無權利濫用之問題。再者，上訴人固主張被上訴人蓋違
    建的車庫，增加通行之負擔云云，然細觀現場照片之實況，
    並比對附圖所示編號A、B、C、D、E等障礙物之位置，可知
    上訴人所稱之車庫，係包含系爭517-4地號土地在內之南、
    北側各建物所附設之車庫，該等車庫之設置，係在各該土地
    之範圍內所為，乃屬各土地所有人就其土地範圍內之權利行
    使行為，與本件通行權之判斷並無關聯，更無上訴人所稱增
    加通行負擔的問題(蓋本件主要爭點是判斷該517-4地號土地
    本身作為袋地的對外通行問題；另細觀如附圖所示之被上訴
    人主張的通行方式，亦未包含到同段517-5地號以南的各土
    地所設置車庫前方，坐落在系爭517-9地號的土地)。至於車
    庫是否為違建，乃公法上對於建物、地上物的行政管制措施
    問題，與系爭517-4地號土地作為袋地之對外通行的方案選
    擇，亦無關涉。是上訴人所執斯詞，容有誤會，無法採納。
　⒋綜上所析，本院審酌系爭517-4地號土地及其周圍地之現況，
    以適宜性、可用性及損害較少等端衡之，認系爭517-4地號
    土地經由附圖所示著色部分之土地對外通行，應屬適法允妥
    之通行方法。從而，被上訴人請求上訴人應將其所有系爭51
    7-9地號土地上，如原審判決附圖所示編號A、B部分土地上
    之空心磚、編號C、D、E部分土地上之盆栽除去，並容忍被
    上訴人在原審判決附圖所示著色部分(面積117平方公尺）通
    行範圍內之土地通行，且不得在該部分土地上設置任何妨害
    被上訴人通行之障礙物，核屬有據。
(二)反訴部分(爭執事項第5點)：系爭517-4、517-9號土地均由
    同段517-1地號土地分割而出，而系爭517-4地號土地僅得經
    由同段517-9地號土地通行至公路，符合民法第789條第1項
    之規定，業經認定如前。循此，依民法第789條第2項，反訴
    被告(即被上訴人)為有通行權之人，無須支付償金，是反訴
    原告(即上訴人)向反訴被告請求按年給付償金3,218元，並
    無理由，應駁回之。至反訴原告雖主張反訴被告以違建之方
    式增加通行至道路上之負擔，致反訴原告須犧牲系爭517-9
    地號土地之部分讓反訴被告通行，應類推適用民法第788條
    第1項之規定請求償金云云，然反訴被告並無反訴原告所稱
    前開權利濫用之情事，已如前析，則反訴原告主張之前提既
    不存在，即無贅論是否類推適用上揭規定之必要。
(三)綜上所述，被上訴人依民法第787條第1項規定，請求確認其
    就上訴人所有(共有)坐落系爭517-9地號土地上，如附圖所
    示著色部分（面積117平方公尺）之土地有通行權存在，並
    請求上訴人應將系爭517-9地號土地上，如附圖所示編號A、
    B部分土地上之空心磚、編號C、D、E部分土地上之盆栽除去
    ，容忍上訴人在附圖所示著色部分之之土地通行，且不得在
    該部分土地上設置任何妨害被上訴人通行之障礙物，為有理
    由，應予准許。原審為上訴人敗訴之判決，並無不合。上訴
    論旨指摘原判決不當，求予廢棄改判，為無理由，應駁回上
    訴。另反訴原告即上訴人於本院提起反訴，依民法第787條
    第2項規定，請求反訴被告即被上訴人應自民事上訴理由狀
    繕本送達翌日起至終止通行系爭517-9地號土地如附圖所示
    著色部分（面積117平方公尺）之日止，按年給付反訴原告3
    ,218元，亦無理由，應駁回之。
五、本件事證已臻明確，兩造其餘訴訟資料及攻擊防禦方法，經
    本院審酌後，認與判決結果尚不生影響，無逐一論述之必要
    。
六、據上論結，上訴人即反訴原告之上訴及反訴均為無理由，依
    民事訴訟法第436條之1第3項、第449條第1項、第78條，判
    決如主文。
中　　華　　民　　國　　111 　年　　1 　　月　　5 　　日
                  民事第一庭  審判長  法  官  劉秀君
　　　　　　　　　                    法  官  陳谷鴻
　　　　　　　　　                    法  官  盧亨龍  
以上正本證明與原本無異。
本判決不得上訴。
中　　華　　民　　國　　111 　年　　1 　　月　　5 　　日
                                      書記官　謝婷婷